臺灣高雄地方法院刑事判決　　　　　　　　　　　　　九十年度訴字第三二三號
　　公　訴　人　臺灣高雄地方法院檢察署檢察官
　　被　　　告　乙○○
右被告因偽造文書等案件，經檢察官提起公訴（九十年度偵字第六○六三號），本院
判決如左：
    主  文
乙○○共同連續行使偽造私文書，足以生損害於公眾及他人，處有期徒刑捌月。偽造
「甲○○」之身分證壹張、如附表一所示之存摺伍本、提款卡參張及如附表二編號一
至五所示「甲○○」之印文貳拾壹枚、署名拾壹枚，均沒收。
    事  實
一、乙○○為圖謀利，透過台灣新聞報上刊登之分類廣告所載連絡方式，以電話聯絡
    年藉不詳之王姓成年男子（下稱王某），二人乃共同基於行使偽造私文書、行使
    偽造特種文書、偽造公印文、偽造印文、署押之概括犯意聯絡，由乙○○於民國
    九十一年三月二十日，在不詳處所將其本人之相片二張交付予王某，由王某在不
    詳時間、地點，依所取得「甲○○」之個人資料，以將乙○○之相片貼在所偽造
    之「甲○○」國民身分證上之方式，偽造甲○○之身分證一張（其上有偽造之內
    政部印公印文及台灣省ＸＸ縣政府、高雄市政府之公印文各一枚，而後二者為鋼
    印），王某並於不詳時、地，利用不知情之刻印店成年男子，偽造「甲○○」之
    印章一枚，乙○○旋於翌日十八時許在不詳處所，收受王某偽造完成之「甲○○
    」身分證一張、甲○○印章一枚，並獲得新台幣一千元之報酬，足以生損害於甲
    ○○本人、內政部及戶政主管機關對國民身分證件管理之正確性。嗣該王某陪同
    乙○○，連續在同年月二十二日於附表一所示之時間、地點，由乙○○持上開偽
    造之「甲○○」身分證、印章至如附表一所示之五家銀行，向各該銀行行員佯稱
    其係甲○○本人，接續在銀行提供如附表二所示之文件上，偽填甲○○之年籍資
    料，並偽造「甲○○」之簽名共十一枚、甲○○之印文共二十六枚（含存摺內頁
    印文五枚），據以連同所申填之各項文件資料，向各該銀行開戶承辦人員行使之
    ，並領得存摺五本及提款卡三張後（均詳如附表一所示），將其中附表一編號一
    、二、三之銀行存摺、提款卡及「甲○○」之印章交付予在外等侯之王姓男子，
    足生損害於甲○○及上開銀行核辦資料之正確性。又乙○○另基於行使偽造特種
    文書之犯意，於同年月二十三日十三時三十分許，在高雄市○鎮區○○路十八巷
    口，為警臨檢之際，持前開身分證受檢，遭警識破，足生損害於警察機關偵辦犯
    罪案件之正確性，並扣得該身份證一張及萬泰商業銀行存摺一本。
二、案經高雄市政府警察局前鎮分局報請臺灣高雄地方法院檢察署檢察官偵查起訴。
    理  由
一、訊據被告乙○○固坦承於右揭時、地持相片二張交與王某後，收受「甲○○」之
    身分證一張及印章一枚，並持之至附表一所示之銀行開戶，並於警察臨檢時，出
    示該偽造身分證等情不諱，惟矢口否認有何偽造文書犯行，辯稱：因患有慢性精
    神疾病，需錢買藥，始提供相片與王某，不知王某開戶之用途，純粹係遭利用云
    云。
二、經查：
（一）本件於被告身上查獲之「甲○○」國民身分證一張，經法務部調查局以照片放
      大、印刷特徵比對、低角度側光檢視、紫光燈檢視等方法鑑驗結果，認送鑑國
      民身分證，其正面之紙張、油墨、印版等均與樣本不符，而其背面之印製特徵
      與真證樣本則無明顯差異，又其正、背面之鋼印字形明顯不符（正面為「台灣
      省ＸＸ縣政府」，背面為「高雄市政府」，無法辯識字形以「Ｘ」表示），綜
      合研判送鑑之身分證係由偽造之正面與真證之背面黏合而成，有該局九十一年
      九月十九日調科貳字第０九一００六二六五八○號鑑定通知書一紙附卷足憑；
      參以證人甲○○於本院證述稱：從未遺失身分證，身分證上之換發紀錄係結婚
      時填具，扣案身分證正面之字號及出生年月日均正確，惟照片非本人，背面資
      料則有誤等語（見本院九十一年九月四日訊問筆錄），再觀諸卷附證人甲○○
      庭呈之身分證影本反面所示：該住遷註記欄載「高雄縣林園鄉○○村○鄰○○
      街五四號」、役別欄載「預士」、父母配偶欄分別載「呂春雄、呂黃玉霞、東
      純瑛」、出生地欄載「台灣省高雄縣」，對照扣案之「甲○○」身分證反面：
      該住遷註記欄載「高雄市○○區○○里○鄰○○○路二二二號十一樓之十一」
      、役別欄載「常備兵」、父母欄載「呂永泰」、「呂林郁蘭」、配偶欄則空白
      、出生地載「臺灣省屏東縣」；而兩張身分證之正面，除黏貼之相片分別為「
      甲○○」及「乙○○」之不同點外，其餘資料均相同，足認扣案之「甲○○」
      身分證係偽造乙節，堪以認定。
（二）被告於本院調查時稱：「我是有一天接受神明指示就去看報紙，看到廣告欄，
      就打電話過去，有壹個人告訴我提供相片與郵局存摺就可以賺錢，於是我就在
      九十年三月二十日把自己的相片交給他，他在九十年三月二十一日晚上六點多
      交給我壹張偽造的身分證及甲○○的印章，叫我去銀行開戶，我隔天就去五家
      銀行開戶，我一個人去辦開戶，我在開戶的時候那個人都不在旁邊，印章現已
      經掉了，我開完戶就把三本存摺交給他，剩下二本存摺在我身上」等語（見本
      院九十年十二月二十八日訊問筆錄），核與證人邱素惠即富邦銀行高雄分行行
      員、鄭瓊英即高雄區中小企業銀行行員、蔡秉彰即台灣企業銀行北高雄分行行
      員、黃志松即萬泰商業銀行行員、朱裕盟即台中商業銀行行員於警詢時均稱：
      被告於附表一所示之時、地持「甲○○」身分證及印章至渠等所屬之銀行開立
      如附表一所示之帳戶，且無他人與之前來等語（見偵查卷內之高雄市政府警察
      局前鎮分局九十年三月二十六日、二十七日詢問筆錄），大致相符；又被告於
      上開銀行開立帳戶時，並於如附表二所示之文件上（含存摺內頁）偽造「甲○
      ○」之印文及署名，亦有如附表二所示之文件在卷可憑，是被告前揭於本院之
      自白堪信為真實，應可採信。
（三）被告辯稱其患有精神上之疾病，係受神明指示而為本件犯行，並提出高雄市立
      凱旋醫院九十年十二月十九日出具之診斷證明書乙紙附和其詞，惟被告經本院
      送前揭醫院精神鑑定之結果，認被告為精神分裂病併有酒精濫用，由於被告雖
      係精神病患，但在涉案之前非受精神病症影響，而後主動與對方電話聯絡，犯
      案動機主要是因「有錢賺」，故其雖然在涉案當時具有精神症狀，但與涉案情
      節並無因果關係，其他可得之資料，並無足夠證據顯示其因精神症狀影響，導
      致其「精神耗弱」或「心神喪失」，致犯下此件偽造文書案等語，有該院九十
      一年二月十五日高市凱醫成字第○○○○○一二三號函附之精神鑑定書一分附
      卷可參，從而被告於前述犯罪行為之時，就精神狀況而言，應有完全之責任能
      力。綜上所述，被告所辯顯不足採，本件事證明確，被告犯行堪以認定。
二、按刑法第二百十二條所稱，關於品行、能力、服務或其他相類之證書、介紹書，
    係指除例示性規定以外，所有公私機關所發給有關品行、能力、服務或其他相類
    之證書、介紹書而言，屬概括性規定，國民身分證係關於身分之證明文件，是為
    上開規定之特種文書；而「內政部印」及「台灣省ＸＸ縣政府」、「高雄市政府
    」之印文（鋼印）則屬刑法第二百十八條第一項規定表示內政部及政府公署之公
    印文。又按存款印鑑卡，係表示開戶人所留存一定印鑑式樣，於取款或委託相關
    銀行付款時進行驗印之用，且確認與相關銀行其他往來事項意思表示之用，故其
    性質為私文書。查被告偽造「甲○○」之身分證（含其上之公印文），並持之向
    上述五家銀行開戶，在如附表二之文件、存款印鑑卡上偽造「甲○○」之署名及
    印文，持交銀行行員辦理開戶而行使之，復於警察臨檢時持交警方盤查而行使之
    ，足生損害於被害人甲○○本人、該五家銀行核辦資料之正確性、內政部及戶政
    主管機關對國民身分證件管理之正確性，故核被告所為係犯刑法第二百十六條、
    第二百十條之行使偽造私文書罪、第二百十六條、第二百十二條之行使偽造特種
    文書罪及第二百十八條第一項之偽造公印文罪。被告乙○○與王某，就偽造「甲
    ○○」之身分證（含其上之公印文），持向各該銀行開戶，並於申辦之各種文書
    上偽造「甲○○」之署名及印文等行為間，有犯意聯絡與行為分擔，為共同正犯
    。被告於如附表一所示之時地至各該銀行於申請書（含印鑑卡及存摺內頁），接
    續偽造印文及署押多枚（詳如附表二），皆係分別以單一之意思接續為之，侵害
    同一法益，應為接續犯。被告偽造被害人甲○○之印文及署名，係偽造私文書之
    階段行為，其偽造文書後持以行使偽造文書，則其偽造文書之低度行為，應為行
    使之高度行為所吸收，均不另論科。被告同時偽造「內政部印」公印文及「台灣
    省ＸＸ縣政府」、「高雄市政府」之公印文（鋼印）各一枚，係以一行為接續為
    之，且其所侵害之法益均為國家法益，應為單純一罪。被告與王某利用不知情之
    刻印店成年男子偽造印章，為間接正犯。被告先後多次行使偽造特種文書、偽造
    私文書之行為，時間緊接，所犯罪名相同，顯係出於概括之犯意為之，為連續犯
    ，爰依刑法第五十六條之規定以一罪論，並加重其刑。又按偽造國民身分證並偽
    造內政部公印加蓋其上者，依司法院院解字第三○二○號解釋及司法院大法官會
    議釋字第八十二號解釋，應成立刑法第二百十二條及第二百十八條第一項之罪，
    並依同法第五十五條從一重處斷，最高法院八十一年度台上字第一二二六號判決
    意旨可資參照，是被告所犯偽造特種文書罪與偽造公印文罪間有方法結果之牽連
    關係，應論以較重之偽造公印文罪；公訴人漏未論列刑法第二百十八條之偽造公
    印文罪，然此部分與偽造特種文書罪間有裁判上一罪之牽連關係，業如前述，本
    院自得併予審理。被告偽造公印文之目的，在持該紙偽造之身分證填寫不實資料
    向銀行機構申請設立帳戶，所犯偽造公印文罪與連續使偽造私文書間，有原因結
    果之牽連關係，應從一情節較重之行使偽造私文書罪論處。爰審酌被告因貪圖不
    法利益，竟與王某共同偽造前揭證件、文書，冒名開戶，迨至為警查獲，猶起意
    行使偽造證件，冒名應訊，足生損害於內政部及戶政主管機關對國民身分證件管
    理之正確性及甲○○本人，並擾亂國家社會之經濟秩序，惡性匪淺，惟念其犯後
    坦承部分犯行，態度良好等一切情狀，量處如主文所示之刑。扣案之「甲○○」
    身分證一張，為被告所有，係供被告犯罪所用之物，依刑法第三十八條第一項第
    二款，宣告沒收；扣案之萬泰銀行存摺一本，及如附表一編號一、二、三、五號
    之銀行存摺四本、編號一、二、三號之提款卡三張，為被告與共犯王某所有，業
    如前述，均係因犯罪所得之物，雖未扣案，然無法證明業已滅失，依刑法第三十
    八條第一項第三款，宣告沒收。另如附表二所示偽造「甲○○」之印文二十一枚
    、署名十一枚、及偽造之「甲○○」印章一枚，雖未扣案，亦無法證明業已滅失
    ，均依刑法第二百十九條規定，不論屬於被告與否，併予宣告沒收。又上開存摺
    既已宣告沒收，則其內頁之「甲○○」印文五枚，無法重覆沒收，爰不另為沒收
    之諭知，併此敘明。
據上論斷，應依刑事訴訟法第二百九十九條第一項前段、刑法第二十八條、第五十六
條、第二百十六條、第二百十條、第二百十二條、第二百十八條、第五十五條、第四
十一條第一項、第三十八條第一項第二款、第三款、第二百十九條，罰金罰鍰提高標
準條例第一條前段、第二條，判決如主文。
本案經檢察官劉文婷到庭執行職務。
中      華      民      國    九十一    年      十      月    二十八    日
                                  臺灣高雄地方法院刑事第四庭
                                      審判長法  官  黃建榮
                                            法  官  程克琳
                                            法  官  曾鴻文
右正本證明與原本無異。
如不服本判決，應於判決送達後十日內，向本院提出上訴狀。
                                            書記官    王高山
中    華    民    國      九十一      年      十      月      二十九      日
附表一（開戶銀行、時間、地點、承辦行員）：
┌──┬───────┬────────┬────┬───┬──┬───┐
│    │開 戶 銀 行   │                │        │ 銀行 │有無│      │
│編號├───────┤地           址 │時    間│ 承辦 │提報│備  註│
│    │存 摺 帳 號   │                │        │ 行員 │卡  │      │
├──┼───────┼────────┼────┼───┼──┼───┤
│    │富邦銀行高雄分│                │九十年三│      │    │存摺、│
│    │行            │高雄市新興區六  │月二十二│      │    │提款卡│
│ 一 ├───────┤合一路一號      │日十四時│邱素惠│ 有 │均交付│
│    │000-00-0000000│                │許      │      │    │王姓男│
│    │號            │                │        │      │    │子    │
├──┼───────┼────────┼────┼───┼──┼───┤
│    │高雄區中小企業│                │九十年三│      │    │存摺、│
│    │銀行          │                │月二十二│      │    │提款卡│
│ 二 ├───────┤高雄市前金區中  │日十二時│鄭瓊英│ 有 │均交付│
│    │000-000-000000│正四路八七號    │許      │      │    │王姓男│
│    │92號          │                │        │      │    │子    │
├──┼───────┼────────┼────┼───┼──┼───┤
│    │臺灣企銀北高雄│                │九十年三│      │    │存摺、│
│    │分行          │高雄市新興區復  │月二十二│      │    │提款卡│
│ 三 ├───────┤興一路九○號    │日十四時│蔡秉彰│ 有 │均交付│
│    │000-00-000000 │                │許      │      │    │王姓男│
│    │號            │                │        │      │    │子    │
├──┼───────┼────────┼────┼───┼──┼───┤
│    │萬泰商業銀行中│                │九十年三│      │    │存摺扣│
│    │正分行        │                │月二十二│      │    │案    │
│ 四 ├───────┤高雄市前金區中  │日十三時│黃志松│ 無 │      │
│    │000-00-00000-0│正四路一五一號  │許      │      │    │      │
│    │-9號          │                │        │      │    │      │
├──┼───────┼────────┼────┼───┼──┼───┤
│    │臺中商業銀行高│                │九十年三│      │    │未扣案│
│    │雄分行        │高雄市聆雅區民  │月二十二│      │    │，亦未│
│ 五 ├───────┤權一路十一號    │日某時許│朱裕盟│ 無 │交付王│
│    │000000000000號│                │        │      │    │姓男子│
└──┴───────┴────────┴────┴───┴──┴───┘
附表二：〔被告所偽造之文書及署押〕
┌──┬──────────┬──────┬────────┬─────┐
│    │                    │            │數    量  （枚）│          │
│編號│偽造或變造之文書    │種       類 ├────┬───┤備      註│
│    │                  │            │印   文 │署  押│          │
├──┼──────────┼──────┼────┼───┼─────┤
│    │                    │            │        │      │          │
│    │臺中商業銀行存款業務│「甲○○」之│   二   │  二  │          │
│ 一 │往來申請約定書      │印文及簽名署│        │      │          │
│    │                    │押          │        │      │          │
├──┼──────────┼──────┼────┼───┼─────┤
│    │高雄區中小企業銀行客│「甲○○」之│        │      │          │
│    │戶印鑑卡            │印文及簽名署│   二   │  一  │          │
│    │                    │押          │        │      │          │
│ 二 ├──────────┼──────┼────┼───┼─────┤
│    │臺灣區中小企業銀行綜│「甲○○」之│        │      │          │
│    │合存款約定書        │印文及簽名署│   五   │  一  │          │
│    │                    │押          │      │      │          │
│    ├──────────┼──────┼────┼───┼─────┤
│    │臺灣區中小企業銀行自│「甲○○」之│        │      │          │
│    │動化服務申請暨約定書│印文及簽名署│   一   │  一  │          │
│    │                    │押          │        │      │          │
├──┼──────────┼──────┼────┼───┼─────┤
│    │萬泰商業銀行中正分行│「甲○○」之│        │      │          │
│    │存款業務務往來申請書│印文及簽名署│   六   │  三  │          │
│    │                    │押          │        │      │          │
│ 三 ├──────────┼──────┼────┼───┼─────┤
│    │萬泰商業銀行中正分行│「甲○○」之│        │      │          │
│    │印鑑卡              │印文及簽名署│   二   │  一  │          │
│    │                    │押          │        │      │          │
├──┼──────────┼──────┼────┼───┼─────┤
││富邦商業銀行股份有限│「甲○○」之│        │      │          │
│ 四 │公司高雄分行客戶印鑑│印文及簽名署│   二   │  一  │          │
│    │卡                  │押          │        │      │          │
├──┼──────────┼──────┼────┼───┼─────┤
│    │臺灣中小企業銀行北高│「甲○○」之│        │      │          │
│ 五 │雄分行活期儲蓄存款印│印文及簽名署│   一   │  一  │          │
│    │鑑卡                │押          │        │      │          │
├──┼──────────┼──────┼────┼───┼─────┤
│ 六 │如附表一所示五家銀行│「甲○○」之│        │      │          │
│    │存摺內頁            │印文        │   五   │  ○  │          │
├──┴──────────┴──────┼────┼───┼─────┘
│合                                   計 │  二六  │ 十一 │
└────────────────────┴────┴───┘
